Inventaris van het archief van de Commissie voor Dienstweigering, 1921-1940
Nationaal Archief, Den Haag
Ministerie van Defensie: Commissie voor Dienstweigering
Def / Cie. Dienstweigering
1921-1940
D106
0.30 meter; 10 inventarisnummers.
Normale geschreven, getypte en gedrukte documenten, geen bijzondere handschriften.
Nationaal Archief, Den Haag
Commissie voor Dienstweigering
Het archief bevat onder meer stukken betreffende de installatie en samenstelling van de commissie en stukken betreffende de Nederlandse Dienstweigeringswet en dienstweigeringswetten in het buitenland. Verder de vergadernotulen met daarin de verslagen van het horen van gewetensbezwaarden die een verzoek tot vrijstelling hadden ingediend. Daarnaast bevat het archief documentatie.
Archiefvorming
Geschiedenis van de archiefvormer
In 1923 werd de Wet betreffende de dienstweigering gepubliceerd.
Staatsblad 1923, nummer 357.
Deze wet regelde hoe gewetensbezwaarden tegen de vervulling van militaire dienstplicht vrijstelling van deze plicht kon verkrijgen. Nadat men een verzoekschrift hiertoe had ingediend werd de verzoeker opgeroepen te verschijnen voor een commissie
Ingesteld bij KB van 20 mei 1924, Staatsblad 71.
die de minister van Oorlog adviseerde inzake de beslissing op genoemd verzoek. De vergadernotulen van de commissie bevatten de verslagen van het horen van betrokken dienstweigeraars. De commissie bestond uit drie personen, ondersteund door een secretaris en was samengesteld uit leden van de rechterlijke macht (voorzitter en lid) en het departement van Oorlog (lid en secretaris).
Als criterium om voor erkenning in aanmerking te komen stelde de wet: Betrokkene dient onoverkomelijke bezwaren te hebben tegen het doden van mensen.
De door de minister ingestelde commissie bestond uit personen 'uit het maatschappelijk leven', die verplicht waren iedere verzoeker te horen. Hoewel het advies dat de commissie uitbracht niet bindend was, werd het vrijwel altijd door de minister opgevolgd.
Ten aanzien van de opheffing van de commissie zijn - mogelijk i.v.m. het uitbreken van de 2e Wereldoorlog - geen stukken gevonden.
Geschiedenis van het archiefbeheer
Het archief is bij de opheffing van het Semi-statisch archief van het Ministerie van Defensie in 1993 overgedragen aan het Centraal Archievendepot.
De omvang van het archief bij de overdracht is 0,25 strekkende meter.
De verwerving van het archief
Overbrenging van een overheidsarchief
Inhoud en structuur van het archief
05.03; 2.13
Selectie en vernietiging
Bij de bewerking zijn er behoudens enige dubbelen geen archiefbescheiden uit dit archief vernietigd.
Aanwijzingen voor de gebruiker
Openbaarheidsbeperkingen
Volledig openbaar.
Materiële beperkingen
Aanvraaginstructie
Openbare archiefstukken kunnen online worden aangevraagd en gereserveerd. U kunt dit ook via de terminals in de studiezaal van het Nationaal Archief doen. Om te kunnen reserveren dient u de volgende stappen te volgen:
U maakt een profiel aan op www.gahetna.nl, en logt vervolgens in
Via de archiefinventaris (alleen de beschrijvingen met rode nummers) selecteert u het gewenste archiefstuk door op de knop 'Reserveren' te klikken
In het volgende scherm geeft u aan op welke dag u het archiefstuk wilt inzien
Indien u zich bevindt in de studiezaal en een tafelnummer heeft ontvangen kunt u dit nummer vermelden. Als u geen tafelnummer heeft kunt u tafelnummer 777 laten staan
Vervolgens bevestigt u uw reservering door deze te versturen.
Verwant materiaal
Beschikbaarheid van kopieën
Beschrijving van de series en archiefbestanddelen
- Verslag van de installatie van de commissie., 1923; 1; 1 stuk
  In tweevoud.
- Overzichten van aantallen strafzaken wegens dienstweigering., 1923; 2; 1 omslag
- Stukken betreffende de benoeming en het ontslag van de voorzitter en leden van de commissie., 1924, 1931-1932, 1934, 1936, 1938; 3; 1 omslag
- Notulen van de vergaderingen., 1924-1940; 4-6; 3 omslagen
  - 1924-1932, 4
  - 1933-1936, 5
  - 1937-1940, 6
- Stukken betreffende de werking van de Dienstweigeringswet en de verslaggeving daarvan aan het parlement., 1926, 1928-1930, 1932, 1934-1935, 1938; 7; 1 omslag
- Stukken betreffende buitenlandse dienstweigeringswetten., 1921, 1923-1924; 8; 1 omslag
- Verzoekschrift van - de zich noemende - Commissie van voorlichting inzake de dienstweigeringswet., 1929; 9; 1 omslag
- Documentatie inzake dienstweigering., 1922, 1930-1931; 10; 1 omslag